臺灣高等法院民事判決　　　　　　　　 95年度上易字第925號
上　訴　人　寅○○
　　　　　　丑○○
共　　　同
訴訟代理人　林春金律師　兼送達代收人
被 上訴 人　丁○○
　　　　　　己○○
　　　　　　子○○（兼戊○○承受訴訟人）
　　　　　　壬○○○
　　　　　　癸○○○
　　　　　　乙○○
　　　　　　辛○○○
　　　　　　甲○○
　　　　　　卯○○（周桂芳承受訴訟人）
　　　 　 　丙○○（周桂芳承受訴訟人）
　　　　　　庚○○（周桂芳承受訴訟人）
共　　　同
訴訟代理人　劉志忠律師
上列當事人間請求返還不當得利等事件，上訴人對於中華民國95
年9月8日臺灣臺北地方法院94年度訴字第2695號第一審判決提起
上訴，經本院於96年1月23日言詞辯論終結，判決如下：
    主  文
原判決關於命上訴人給付被上訴人丁○○、己○○、壬○○○、
癸○○○、乙○○、辛○○○、甲○○各超過新台幣佰陸拾捌
元本息；命上訴人寅○○給付戊○○（已歿，由被上訴人子○○
承受）超過新台幣壹佰捌拾肆元本息；命上訴人給付被上訴人卯
○○、丙○○、庚○○各超過新台幣壹佰貳拾元本息之訴部分
，及該部分假執行之宣告，並訴訟費用之裁判（除確定部分外）
均廢棄。
上開廢棄部分，被上訴人在第一審之訴及假執行之聲請均駁回。
其餘上訴駁回。
第一、二審訴訟費用，除確定部分外，由上訴人負擔11/116，其
餘105/116，由被上訴人子○○負擔2/10；丁○○、己○○、壬
○○○、癸○○○、乙○○、辛○○○、甲○○各負擔1/10；卯
○○、丙○○、庚○○各負擔1/30。
    事實及理由
一、本件原審共同原告戊○○業於民國95年6月10日死亡，由原
    審共同原告即被上訴人子○○單獨繼承，有戶籍謄本、繼承
    系統表等為證（見本院卷26、47-1頁），並據子○○於95年
    11月15日具狀聲明承受訴訟（見同上卷25頁），程序合法，
    應予准許；另周桂芳於原審訴訟進行中死亡，已經原審准許
    由卯○○、丙○○、庚○○承受訴訟；均先敘明。
二、被上訴人主張：坐落台北市○○段○○段186、187地號土地
    上之12建號房屋所有權（即門牌號碼台北市○○○路○段23
    巷52號，下稱系爭房屋）原為戊○○（已歿）、丁○○、周
    桂芳（已歿）、己○○、子○○、壬○○○、癸○○○、乙
    ○○、辛○○○、甲○○等十人（權利範圍各1/30）與訴外
    人周金德（權利範圍1/3）、周林紅梅、周賢澤、周哲文、
    周銘峻、周惠娜（權利範圍各1/15）所共有。周桂芳於95年
    1月16日死亡，系爭房屋所有權應有部分由被上訴人卯○○
    、丙○○、庚○○繼承（權利範圍各1/90）；戊○○於95年
    6月10日死亡，系爭房屋所有權應有部分由被上訴人子○○
    單獨繼承，故子○○之權利範圍為1/15。因系爭房屋遭上訴
    人無權占有居住使用達數10年之久，被上訴人丁○○曾於91
    年，起訴請求上訴人遷讓系爭房屋，業經原審法院91年度北
    簡字第19108號及同院93年度簡上字第299號判決，命上訴人
    將系爭房屋遷讓返還予全體共有人確定。是伊等自得依民法
    第179條不當得利之規定，請求上訴人給付於起訴前5年內（
    即自89年6月6日起至上訴人實際遷讓返還日94年5月23日止
    ），占有使用系爭房屋及基地之利益，並依伊等共有權利範
    圍計算其金額。又上訴人所受利益依土地法第97條第1項計
    算，應為系爭房屋及基地申報總價年息10%。雖伊等之被繼
    承人周福將持有之1/3系爭土地所有權出售予第三人林衡肅
    ，然該土地並未實際點交，系爭房屋仍係合法占有使用基地
    。爰依不當得利之法則，求為命上訴人給付戊○○、丁○○
    、己○○、壬○○○、癸○○○、乙○○、辛○○○、甲○
    ○各116,600元、給付卯○○、周若臻、庚○○各38,867 元
    ，及均自起訴狀繕本送達翌日起至清償日止加計法定遲延利
    息，並供擔保宣告假執行之判決。（超過上開請求部分，因
    原審為上訴人敗訴之判決後，被上訴人未聲明不服；另駁回
    子○○請求給付部分，子○○亦未聲明不服；即未繫屬本院
    ，故不予贅述）
三、上訴人則以：被上訴人非系爭土地之所有權人，自不得向伊
    主張占用系爭土地之不當得利。又系爭房屋為上訴人寅○○
    之被繼承人游玉早於41年間即基於買賣關係向被上訴人之被
    繼承人周福所購買，自非無權占有。縱認伊係無權占有應負
    不當得利之責任，因系爭房屋鄰近房屋矮小老舊，四周環境
    亦不熱鬧，被上訴人依土地法第97條第1項規定之上限，即
    以系爭房屋及其基地申報總價之年息10%為計算標準，誠屬
    太高，實有予以減除必要。況伊已於94年1月3日搬離系爭房
    屋，是被上訴人不得請求該日起至同年6月5日間之不當得利
    。另寅○○與子○○（即周月娥）間之另案確認繼承權不存
    在及塗銷所有權登記之訴，寅○○均獲勝訴判決確定，並已
    各別聲請法院裁定確定訴訟費用額，前者訴訟費用額為174,
    805元；後者訴訟費用額為8,002元，合計寅○○對子○○有
    182,807元之訴訟費用債權，是倘認子○○對寅○○有不當
    得利請求權，亦因雙方所負之債務均為金錢債務，且均屆清
    償期，寅○○主張於同等數額範圍內互為抵銷等語，資為抗
    辯。
四、上開請求，原審為被上訴人（子○○承受戊○○前之部分除
    外）勝訴之判決，上訴人提起上訴，聲明：原判決不利於上
    訴人部分廢棄；上開廢棄部分，被上訴人（包括子○○承受
    戊○○部分）在第一審之訴及假執行之聲請均駁回。
五、查被上訴人主張上訴人無權占有使用系爭房屋等情，已據其
    提出台北市建物登記謄本等資料為證（見原審卷8-13頁），
    雖上訴人否認系爭房屋為被上訴人所有，並辯稱該房屋為寅
    ○○之被繼承人游玉早於41年間即基於買賣關係向被上訴人
    之被繼承人周福所購買云云。然查上開系爭房屋之買賣關係
    ，業經原審法院以93年度簡上字第187號判決確認兩造間並
    無買賣關係之存在，且丁○○訴請上訴人遷讓系爭房屋，亦
    經該院以91年度北簡字第19108號、93年度簡上字第299號判
    決勝訴確定，此有上開判決書各一份在卷可資為證（見同上
    卷15-26頁），足見上訴人抗辯其對於系爭房屋有使用權等
    情，不足採信。
六、上訴人另抗辯：租賃權亦得依時效取得，權利性質相仿之使
    用借貸，亦應得依時效取得，寅○○自始即有以使用之意思
    ，和平、公然、繼續占有系爭房屋達50年之久，姑不論其占
    有之始為善意，或有無過失，依民法第772條準用第769條或
    第770條規定，寅○○對系爭房屋均已因時效取得使用借貸
    權云云。惟民法第772條準用第769條、第770條係指物權而
    言，上訴人抗辯取得使用系爭房屋之債權，亦屬無據。上訴
    人復抗辯：被上訴人並無任何不當得利，蓋系爭房屋本身難
    以利用，或其所有權人並無使用之相關計畫，即難謂其所有
    權人受有任何損害云云。惟系爭房屋既遭上訴人占用，已堪
    謂房屋難以利用。又房屋遭占用，被上訴人既不能使用而受
    有損害，此為社會通常之觀念。上訴人就此所辯，要無可取
    。
七、上訴人既無法律上原因占用系爭房屋，而受利益，致被上訴
    人受有損害，上訴人應依不當得利法則，返還占有系爭房屋
    所得之利益予被上訴人。而依土地法第97條第1項：「城市
    地方房屋之租金，以不超過土地及建築物申報總價年息百分
    之十為限」之規定，於本件情形，自應參酌房屋基地之位置
    ，工商業繁榮之程度，承租人利用房屋之經濟價值及所受利
    益等項，並與鄰地房屋租金相比較，以為決定，並非必達房
    屋申報總價年息百分之十最高額。查本件系爭房屋臨民生東
    路及林森北路間，林森北路上有多家商店林立，生活機能佳
    ，且經詢問經營餐飲之店家，其租用店面面積約半坪，租金
    每月新台幣（下同）2萬元、其中一家麵店則租用一坪半之
    店面，租金每月3萬元等情，此有原審法院95年4月11日現場
    勘驗筆錄在卷可憑，是本院認為本件房屋遭占用所受損害之
    金額，就建築物而言，以課稅現值為申報總價，並以8%計算
    租金較為適當。系爭房屋係於94年5月23日由原審法院前往
    系爭房屋，向訴外人吳良賢（即上訴人將系爭房屋出租之承
    租人）進行房屋遷讓之強制執行程序等情，有該院民事執行
    處通知書一份在卷可查。雖上訴人辯稱：其於94年1月3日已
    搬離上開房屋云云，然對於其承租人即訴外人吳良賢仍實際
    直接占有，系爭房並未能舉證證明係訴外人吳良賢個人無權
    占有之行為，而與租賃關係無涉，故其所辯顯不足採信。則
    被上訴人起訴請求上訴人應返還起訴前5年即89年6月6日起
    至房屋遷讓日止（即94年5月23日）之不當得利，自屬正當
    。
八、另查，系爭房屋所在之基地，即台北市○○段○○段186及1
    87地號之土地，被上訴人均無土地之共有權，此有卷附之土
    地登記謄本可資為憑（見原審卷8-14頁），且為被上訴人所
    不爭執。被上訴人雖抗辯：被上訴人之被繼承人周福雖將18
    6地號土地持分1/3出售予第三人林衡肅，惟土地並未實際點
    交，故系爭房屋仍係合法占有使用基地云云。惟依舉證責任
    分配之原則，主張常態事實者，就其事實無庸舉證，主張變
    態事實者，應就變態事實負舉證責任。按土地之出賣人本應
    履行移轉土地所有權併交付土地之義務，且土地之所有權人
    享有對於土地之使用收益及排除他人干涉之權利，乃社會之
    常情，是以在買賣之土地已完成所有權移轉登記又事隔多年
    ，當以已完成土地之交付，土地所有權人對所有之土地有使
    用收益權為常態事實。查被上訴人子○○等之被繼承人周福
    因積欠第三人林衡肅債務，最後周福與林衡肅雙方約定，周
    福將其原所有之系爭186地號土地持分1/3出賣予林衡肅，其
    價金以林衡肅對周福之債權抵償，而該買賣之系爭186地號
    土地持分1/3並已於45年11月3日即完成所有權移轉登記予第
    三人林衡肅（見上開土地謄本），距離被上訴人原審提起本
    件訴訟已逾40餘年，該買賣土地已完成交付乃常態事實。詎
    被上訴人在事隔40餘年始提起本件訴訟並在訴訟中始主張周
    福賣予林衡肅之土地尚未點交云云，被上訴人自應就其變態
    事實之主張負舉證責任。按無權占用他人土地，其受害者為
    土地所有人或其他有權利占用土地之人，而被上訴人既不能
    提出具體之證據以證明其占用系爭土地有如何合法之權源，
    則被上訴人請求上訴人無權占有土地部分之不當得利，自非
    正當，不應准許。況縱謂上訴人就系爭房屋坐落之基地部分
    ，亦受有不當得利，然受損害者為土地所有權人，與被上訴
    人無涉，於被上訴人主張及舉證證明渠等已受讓土地所有權
    人之此項權利前，仍難認其主張為可取。
九、查以系爭房屋申報總價（課稅現值）年息8%計算，自89年6
    月6日至94年5月23日，金額為11,041元〔課稅現值27,800元
    ×8%×4年又352日＝2,224元×（4＋352/365）＝11,041元
    〕，此有建物登記謄本及上訴人所提出計算表在卷可稽（見
    原審卷8-14頁，本院卷43頁），且為被上訴人所不爭執，自
    堪信為真實。又依被上訴人應有部分比例，各被上訴人得請
    求之金額為：丁○○、己○○、壬○○○、癸○○○、乙○
    ○、辛○○○、甲○○各為368元（11,041×1/30）；卯○
    ○、丙○○、庚○○各為123元（11,041×1/90）。至子○
    ○原有之應有部分比例1/30部分，經原審為其敗訴之判決後
    ，未據其聲明不服，而告確定；另其繼承戊○○之1/30部分
    ，因上訴人寅○○曾與子○○訴訟，經裁判確定子○○應負
    擔訴訟費用174,805元、8,002元，此有原審法院94年度家聲
    字第266號裁定、台灣士林地方法院94年度聲字第865號裁定
    及確定證明書附卷可參（見原審卷129-131頁），寅○○抗
    辯以上開訴訟費用債權，與其無權占有而獲有相當於租金之
    利益應返還予子○○（繼承戊○○）部分相互抵銷，因兩者
    給付之種類相同，且債權均已屆清償期，其抵銷之抗辯為可
    取，是就寅○○本應給付戊○○、而由子○○繼承之不當得
    利184元本息部分（因被上訴人請求上訴人共同給付，即各
    負給付責任二分之一，故寅○○應給付部分為368元之1/2即
    184元），因抵銷後子○○已無可請求之債權額，故其上開
    部分已不得請求，只得請求上訴人丑○○給付184元本息。
    原審就上開應給付部分，及自起訴狀繕本送達翌日即94年6
    月27日起加付法定遲延利息，為被上訴人勝訴之判決，核無
    違誤，應予維持。上訴意旨，仍執陳詞，指摘原判決此部分
    不當，求予廢棄改判，為無理由，此部分之上訴，應予駁回
    。上開超過部分之請求，不應准許，原審為上訴人敗訴之判
    決，自有未合。上訴意旨，指摘原判決此部分不當，求予廢
    棄改判，為有理由，爰將原判決此部分廢棄改判。
十、因本案事證已臻明確，兩造其餘主張陳述及所提之證據，均
    毋庸再予審酌，附此敘明。
據上論結，本件上訴為一部有理由、一部無理由，依民事訴訟法
第449條第1項、第450條、第79條、第85條第1項前段，判決如主
文。
中　　華　　民　　國　　96　　年　　2　　月　　6　　日
　　　　　　　　  民事第十六庭審判長法 官 沈方維
　　　　　　　      　  　　　      法 官 張競文
　　　　　　　　　          　      法 官 王淇梓
正本係照原本作成。
不得上訴。
中　　華　　民　　國　　96　　年　　2 　　月　　6 　　日
　　　　　　　　　　　　　　　　　 書記官 吳碧玲
